【裁判字號】    95,重訴,676
【裁判日期】    970421
【裁判案由】    損害賠償
【裁判全文】
臺灣臺北地方法院民事判決             95年度重訴字第676號
原      告  丙○○
訴訟代理人  張兆恬律師
被      告  甲○○
            乙○○
            丁○
上列當事人間請求損害賠償事件，經台灣士林地方法院移送前來
，本院於民國97年4月7日言詞辯論終結，判決如下：
    主      文
原告之訴及假執行之聲請均駁回。
訴訟費用由原告負擔。
    事實及理由
一按訴狀送達後，原告不得將原訴變更或追加他訴。但請求之基
  礎事實同一、擴張或減縮應受判決事項之聲明者，不在此限，
  民事訴訟法第255條第1項第2款、第3款分別定有明文。原告起
  訴時僅列甲○○為被告，並請求其給付新臺幣（下同）7,444,
   800元，原告嗣於訴狀送達後，追加乙○○、丁○為被告，復
  減縮請求金額為4,164,717 元，核原告所追加之新訴，與舊訴
  係本於同一基礎事實，且其所為訴之聲明變更，亦合於前開規
  定，均應准許。
二被告乙○○、丁○經合法通知，未於最後言詞辯論期日到場，
  且無民事訴訟法第 386條所列各款情形，爰依原告之聲請，由
  其一造辯論而為判決。
三原告起訴主張：
  (一)伊於91年間因年邁無收入，欲領取老人年金，經市公所人員
    告知伊因繼承取得坐落臺北市○○區○○段5小段321、321-
    1及321-2地號土地（下稱系爭土地）之所有權，不符申領老
    人年金之要件，伊乃欲將系爭土地出售，經人介紹至周雅淑
    立委服務處尋求協助，被告乙○○自稱為周立委之助理，並
    表示可介紹他人購買系爭土地，伊乃與乙○○相約至位於台
    北縣中和市之萬林雜糧行與被告甲○○等人洽談處分土地事
    宜。詎料乙○○、甲○○見伊不知系爭土地之實際價值，竟
    向伊偽稱系爭土地價值甚低，並表示將由被告丁○購買系爭
    土地，伊於收受30,000元價金後，多次應甲○○、丁○之要
    求，交付印鑑章、印鑑證明等文件辦理相關手續。迨至93年
    1月間，伊因另遭他人詐欺致321-2地號土地遭拍賣，伊向子
    女抱怨此事，經伊子女查知系爭土地價值達數百萬元，伊始
    知受騙。
  (二)乙○○受伊委任處理系爭土地出售事宜，兩造間有無償委任
    契約存在，卻告知伊系爭土地無價值之不實訊息，致伊以賤
    價出售系爭土地受有損害，顯違民法第535 條之注意義務，
    應依同法第544 條規定對伊負損害賠償之責。又伊因乙○○
    告知之不實訊息陷於錯誤，方將土地賤賣予甲○○、丁○，
    乙○○對此自有故意過失，就伊所受損害亦應依民法第 184
    條第1項前段規定負損害賠償之責。
  (三)甲○○具土地代書身份，受伊委任代為處理土地出賣事宜，
    卻未盡告知義務及注意義務，使伊陷於錯誤賤賣土地，應依
    民法544 條規定負過失損害賠償責任。又甲○○為受伊委任
    之土地代書，卻未盡告知義務及注意義務，即有過失，並致
    伊陷於錯誤賤賣土地因而財產權受損；其復多次要求伊蓋印
    章、提供大量證件，從事伊未曾同意之法律行為，卻從未告
    知伊，致使伊處分財產之自由意志、財產權受損，應依民法
    第184條第1項前段規定負侵權行為損害賠償之責。再者，甲○○濫用伊證件及名義，從事伊未曾同意之法律行為（即移
    轉系爭土地所有權），各該法律行為無效，應依民法179 條
    、182條第2項規定返還所受利益。
  (四)丁○濫用伊證件及名義，從事伊未曾同意之法律行為（即移
    轉系爭土地所有權），各該法律行為無效，應依民法179 條
    、182條第2項規定返還所受利益。又丁○多次要求伊蓋印章
    、提供大量證件，從事伊未曾同意之法律行為，卻從未告知
    伊，致伊處分財產之自由意志、財產權受損，應依民法 184
    條第1項前段規定負侵權行為損害賠償之責。
  (五)被告3 人之行為，係伊之意思自由及系爭土地財產權受侵害
    之共同原因，行為關連共同，應依民法第185條第1項負連帶
    損害賠償之責。
  (六)依據鑑價結果，系爭土地之市值計為4,400,427 元，伊已受
    領交易價金30,000元，且該等土地辦理移轉登記時之稅款
    205,710元係由甲○○、丁○負擔，故伊所受損害即為4,164
    ,717 元（4,400,427－30,000－205,710＝4,164,717）。
  (七)聲明為：
    1.被告應連帶給付原告4,164,717 元，及自起訴狀繕本送達
      之翌日起，按年息5%計算之利息。
    2.願以現金供擔保，請准宣告假執行。
四被告則抗辯：
  (一)甲○○部分：伊未曾受原告委任代為出賣系爭土地，而係以
    30,000元之代價向原告購買系爭土地，嗣再以360,000 元將
    該等土地出賣予丁○；又系爭土地位於老舊社區，有遭占用
    及道路用地之問題，市價不高，且移轉土地所有權之手續係
    由丁○辦理，伊未獲得任何好處，並無不當得利等語。聲明
    為：原告之訴駁回。
  (二)丁○部分：伊於91年間以收購道路用地，出售予有節稅需要
    者為業，當初是甲○○主動向伊兜售系爭土地，伊確認其中
    有道路用地，且甲○○表示可向原告取得過戶所需文件，故
    伊向甲○○購買，並接續辦理過戶手續等語。聲明為：原告
    之訴駁回。
五兩造不爭執事項：
  (一)91年間原告因擁有系爭土地，無法請領老人年金，經人介紹
    至周雅淑立委服務處尋求協助，認識時任周立委助理之乙○○，並透過乙○○引介認識甲○○及訴外人鍾雲賜。
  (二)92年1月間，系爭321地號土地之土地使用分區為第三種住宅
    區，公告現值為5,329,800 元；系爭321之1地號土地之土地
    使用分區○道路用地（即公共設施用地），公告現值為2,11
    5,000元；系爭321之2 地號土地之土地使用分區為第三種住
    宅區，公告現值為1,692,000元。
  (三)原告將辦理系爭土地過戶之相關文件交付予甲○○、丁○，
    由丁○於92年6月17日以共有物分割之方式將系爭321地號土
    地所有權移轉登記予訴外人沈明宗、鄭武宏、鄭仁瑞及張如
    貞；系爭321-1地號土地所有權則移轉登記予張秀貞，92年7
    月10日張秀貞再將該地贈與臺北縣石碇鄉公所，並辦妥所有
    權移轉登記。至321-2 地號土地，則於92年9月2日遭訴外人
    盧文城聲請法院查封。
  (四)原告認甲○○係施用詐術致伊陷於錯誤，方以30,000元之價
    格賤賣系爭土地，於93年間對甲○○提出刑事詐欺告訴，台
    灣台北地方法院檢察署業於95年12月25日對甲○○作成95年
    度偵續字第118 號不起訴處分，經原告聲請再議後，台灣高
    等法院檢察署於96年2 月27日作成96年度上聲議字第1120號
    處分書，駁回其再議確定。
六兩造爭執要旨：
  (一)乙○○、甲○○、丁○是否明知系爭土地市值甚高，卻以對
    原告偽稱系爭土地無價值之方式，對原告施用詐術，使原告
    陷於錯誤，致以30,000元低價出售系爭土地？
  (二)乙○○、甲○○是否曾受原告委任，處理出售系爭土地事宜
    ？若然，該2 人於處理委任事務時是否具有過失，而應依民
    法第544條規定對原告負損害賠償之責？
  (三)甲○○、丁○將系爭320、321-1地號土地所有權移轉登記予
    他人，是否構成不當得利，應對原告負返還利益之責？
  (四)乙○○、甲○○、丁○是否應連帶對原告負侵權行為損害賠
    償之責？
七本院之判斷：
  (一)乙○○、甲○○、丁○並未對原告施用詐術，使原告陷於錯
    誤而以30,000元出售系爭土地：
    1.針對系爭土地買賣之經過，原告之主張略為：其於91年間
      欲處分系爭土地俾符合向政府申領老人年金之要件，經人
      介紹至周雅淑立委服務處尋求協助，因而認識擔任周立委
      助理之乙○○，乙○○表示系爭土地無價值，介紹其至鍾
      雲賜所開米店洽談處分土地之事，其因此認識甲○○，並
      以30,000元出售土地。上情核與乙○○於前開刑案偵查中
      所證述：「當初我是在周雅淑立委任秘書，是告訴人（即
      原告）來服務處詢問，詢問補助金無法申請要如何處理。
      我有幫告訴人調地籍圖，告訴人說這塊地是告訴人的父親
      留下來的，因為告訴人說要捐給台北市政府，但我幫他算
      稅金後，還要好幾十萬元的稅金，告訴人說要送我，要我
      儘快把這塊地處理掉……因為當時政府在徵收土地，有鼓
      勵買道路用地，我的意思是找一個可以幫告訴人繳稅金的
      人，告訴人同意，我就帶告訴人去古亭地政事務所請領土
      地所有權狀，本案的三萬元是我出於好意，要鍾雲賜先付
      三萬元給告訴人，因為處理本件過戶需要一段時間……」
      等語大抵相符（見95年度偵續字第118 號卷(一)第59頁）。
      而鍾雲賜於前開刑案偵查中亦證稱：「（問：丙○○是否
      到你店向你說，要把他名下土地處理掉，以領低收入補助
      金？）答：有，但時間我已忘記了。是由立委周雅淑的助
      理乙○○帶丙○○到我店裡，助理說丙○○有土地在台北
      市要送人家，我說為何土地要送人家，助理及丙○○說，
      因為要領補助金，有土地就不能申請，而且要繳一百多萬
      元的稅金，我就建議丙○○將土地捐給台北市政府，丙○○說也要繳完稅金政府才要，丙○○說他沒錢繳稅金，也
      沒錢付房租，甲○○當時在場，我就要甲○○研究一下，
      怎麼處理讓丙○○能領補助金，談了一、二十分鐘，甲○○要求丙○○交出土地相關的資料文件，當時丙○○就把
      帶在身邊的土地相關資料交給甲○○……後來乙○○向我
      要三萬元給丙○○，我就當場面交三萬元給丙○○」、「
      （問：此三萬元的作用？）答：意思是以三萬元賣給我土
      地，也就是我買丙○○土地的買價。但是我沒買，我也不
      要這些土地」等語（見93年度偵字第16600號卷第54-55頁
      ）。足證乙○○是在立委服務處接受原告之詢問後，欲尋
      求使原告能免繳稅金即處分系爭土地之方式，俾符合請領
      補助金之要件，方偕同原告至鍾雲賜之米店尋求協助，原
      告復坦認：其當日至米店，目的即在於賣土地，且鍾雲賜
      說丁○要向其買土地，故給付其30,000元，其因缺錢就同
      意把錢收下，且其認為在米店拿到的30,000元就是出售土
      地的對價等語（見本院卷(一)第290、291頁；本院卷(二)第45
      、46頁），姑不論原告主張向其買受土地者究為丁○或甲○○，前後多有歧異（詳後述），但由原告上開陳述，足
      徵其當日在米店即已作成以30,000元出售系爭土地之決定
      。
    2.原告主張乙○○、甲○○、丁○對其施用詐術，應負侵權
      行為損害賠償之責，係以系爭土地市值高達數百萬元，彼
      等卻誆稱系爭土地無價值，致其以30,000元低價出售土地
      云云為論據，然查：
      為明瞭系爭土地之使用現況與市值若干，本院依原告聲
        請，委請信義不動產估價師聯合事務所進行鑑價，依該
        所作成之估價報告書所載：「系爭土地位於台北市○○
        路○段441巷與詔安街180巷間，該巷內現況多為1-2 公
        尺寬之既成巷道，計劃巷道大部分皆尚未闢通，既成巷
        道內大都為低矮平房，故小環境較為紊亂，而中華路二
        段441巷2弄路口處有一神壇，鄰近系爭土地，屬嫌惡設
        施。且系爭土地中之321地號及321-2地號為第三種住宅
        區，321地號西側鄰6公尺寬計畫巷道（尚未開通，現況
        為1公尺寬中華路2段441巷2 弄），東臨約1.5公尺寬之
        既成巷道，基地地形呈長條形；321-2地號東側鄰6公尺
        寬計畫巷道（尚未開通，現況為1 公尺寬中華路2段441
        巷2弄），西臨4公尺寬既成巷道（中華路2 段441巷6弄
        ），基地地形成扁梯形；321-1 地號介於上述兩筆土地
        間，土地使用分區○道路用地（尚未開通，現況為中華
        路2段441巷2弄），地形略呈平行四邊形。321及321-2
        地號土地臨計畫巷道（未開通）與既成巷道，但受地形
        影響，為畸零地，需合併鄰地始能建築，無法單獨開發
        利用。且系爭三筆土地位於詔安街180巷6-32 號建物南
        側及中華路2段441巷13號建物北側間，原應屬上述建物
        間之防火巷，現況皆有1-2 層未登記建物（違法增建）
        占用，無法穿視，僅能由基地東西兩側視之，而占用者
        應為鄰地建物使用人」等語（見估價報告書第8 頁），
        可知系爭土地所在區位及附近環境均不佳，且其中之
        321、321-2地號土地為畸零地，無法單獨開發， 321-1
        地號土地則為道路用地，更無開發價值。再者，系爭土
        地另有遭人占用情形，開發利用之價值、困難度更因之
        提高。
      雖該估價報告書認定系爭321、321-1及321-2 地號土地
        於91年間之市值，分別為3,962,574元、437,853元、
        1,257,795元，合計5,658, 222 元（見估價報告書第16
        頁），惟以：
        (1)該報告書亦明載：「本報告書第三種住宅區土地（即
          321、321-2地號土地）以比較法及土地開發分析法評
          估。而本案住宅區土地321及321-2地號土地不相連，
          本報告書以321-2 地號為比較法及土地開發分析法之
          基準地，求得321-2地號土地價格後，再推估321地號
          土地價格。由於標的屬畸零地性質，並無單獨開發之
          實益，本報告在最有效使用前提下，以基準地合併鄰
          303、304-16、304-14 、320、319-1等五筆地號，合
          併後面積約為117.07坪，並以土地開發分析法評估，
          決定合併基準地價格後，再依不動產估價技術規則第
          84條之規定，分算勘估標的321-2 地號之合併前之合
          理價格」等語（見估價報告書第10頁），顯見系爭
          321、321-2地號土地原無單獨開發之價值，如未經合
          併開發，該等土地之市值能否無法達到系爭估價報告
          書所認定之價格，容有疑問。
        (2)再者，該估價報告書另載有：「本案321-1 地號土地
          使用分區○道路用地（公共設施用地），一般道路用
          地徵收以公告現值依市價加成計算，但由於政府財政
          困難，徵收遙遙無期，該價值難以實現，而政府因考
          量財政與人民權益，於93年起由地方政府成立財團法
          人取得私有既成道路基金會，以解決此一問題，決標
          金額以公告現值15﹪為上限，此為短期內可實現的道
          路用地價值。而以本案估價日期而言，並無上述之基
          金會，道路用地買賣多為捐贈給政府，可按土地公告
          現值百分之百扣抵綜合所得稅，而一般市場交易價格
          以公告土地現值計價，買賣價格約在公告土地現值20
          ﹪上下，故本報告書道路用地（即321-1 地號土地）
          以估價期日當時之公告土地現值之20﹪計價」等語（
          見估價報告書第10頁），顯見91年間321-1 地號土地
          唯一之市場價值，在於將此土地售予有節稅需求之人
          ，俾其於購得此土地後將之捐贈政府用以抵稅。如未
          能尋得此類買家，此土地之交易價值則幾近為零。
        (3)承上，系爭估價報告書雖認定系爭土地在91年間之市
          值計達5,658,222 元，惟此價值尚須具備與鄰地合併
          開發、覓得有節稅需求之買家等條件配合方能實現。
          如原告具有創造此等優勢條件以出售系爭土地之知識
          及管道，本無須尋求乙○○等人之協助以處分系爭土
          地，是以對原告而言，其於91年間欲出售系爭土地，
          本難期待可以前開價格成交，如以前開估價結果作為
          原告在91年時出售系爭土地之合理價格，要屬率斷。
      再者，影響土地買賣價格之因素甚多，包括市場交易行
        情、土地使用情況、交易條件（由何人負擔土地增值稅
        、積欠稅款）、當事人希冀契約成立之急迫性及議價能
        力等事項，均會左右土地之成交價格，斷難認為出賣人
        以低於市場行情之價格出售土地，即係受到買受人之詐
        欺。而系爭土地之區位、開發條件不佳，且有意願承買
        該等土地者，應僅限於少數有合併開發土地之能力或有
        節稅需求之人，如前述，是原告欲出售該等土地，就買
        方之尋找，客觀上本即存在相當程度之困難性。且原告
        自承其係因財務捉襟見肘，欲在短時間內處分系爭土地
        ，且其對系爭土地之現況並不瞭解等情，以原告於交易
        時之主觀條件觀察，其對本件交易於短期內成交之急迫
        需求、對交易標的之無知，均可能降低原告之議價空間
        ，減損系爭土地之成交價格，是以本件土地交易之主、
        客觀條件而論，縱原告未能以與前述估價報告書所載相
        當之數額出售系爭土地，亦難遽認係受詐欺所致。況依
        一般土地買賣慣例，過戶前之地價稅及買賣時之土地增
        值稅本應由賣方負擔。原告就系爭土地積欠地價稅未繳
        ，在91年10月欠稅數額已達205,710 元，有查詢表在卷
        可稽（見本院卷(二)第80頁），且系爭321、321-1、321-
        2 地號土地如以正常方式交易，依93年公告土地現值按
        一般稅率估算，應繳之土地增值稅分別為別為1,483,
        935元、588,805元及471,091 元，有臺北市稅捐稽徵處
        中正分處93年9月7日北市中正稽甲字第093608923000號
        函足憑（見93年度偵字第11670號卷第140頁），縱原告
        出賣系爭土地得依土地稅法第39條第2 項免徵屬於公共
        設施保留地之321-1地號土地之增值稅，仍須繳納321及
        321-2地號土地之增值稅共2,191,312元，是以原告於91
        年間欲出售系爭土地，其應負擔之合理稅費即高達 200
        餘萬元，其雖以30,000元將系爭土地售予甲○○，然買
        賣條件為原告無須負擔任何稅費，原告雖僅實際受領
        30,000元，然亦因此減免200 餘萬元之稅費支出，是此
        買賣契約之價金，要與200 餘萬元無異，原告陳稱其係
        以30,000元之低價出售系爭土地云云，完全未將其所減
        少之稅費負擔考慮在內，實失之偏頗，併予指明。
      更有甚者，原告已明確陳稱：於其出售系爭土地前，僅
        有乙○○曾向其表示系爭土地價值不高，甲○○並未作
        相同之表示等語（見本院卷(一)第291 頁背面），而兩造
        及證人鍾雲賜均一致表示原告於米店出售土地時丁○並
        不在場，可見丁○亦未曾於原告決意出售系爭土地前，
        向其表示系爭土地無價值。甲○○、丁○既未曾於原告
        決定以30,000元之價格出售系爭土地前，向其表示系爭
        土地無價值，彼等無原告所指施用詐術之情，自不待言
        。而系爭土地自客觀上而言，本有區位不佳、有承買意
        願人不多、且開發困難等情存在，前已詳論，以一般人
        之知識、經驗而論，如綜合上情而認定系爭土地價值不
        高，要難認為係顯悖於事實之評斷，即使乙○○於原告
        出售系爭土地前曾向其表示系爭土地價值不高，尚難認
        為該等說詞顯然不實。況依原告之陳述，於其決意出售
        系爭土地後，就系爭土地過戶等事宜，均與甲○○或丁○接洽，與乙○○無關，又遍觀全案卷證，並無乙○○
        自系爭土地交易獲利之任何事證，更難認其有詐欺原告
        之動機。原告指稱乙○○於其決定出售系爭土地前對其
        施以詐術云云，實乏證據可佐，即非可採。
  (二)乙○○、甲○○未受原告委任，處理出售系爭土地事宜，無
    庸依民法第544條規定對原告負損害賠償之責：
    1.按稱委任者，謂當事人約定，一方委託他方處理事務，他
      方允為處理之契約，民法第 528條定有明文。次按委任之
      目的，在一定事務之處理。故受任人給付勞務，僅為手段
      ，除當事人另有約定外，得在委任人所授權限範圍內，自
      行裁量決定處理一定事務之方法，以完成委任之目的，最
      高法院77年度台上字第2517號決判可資參照。查原告係為
      處分系爭土地以取得政府補助，至立委服務處諮詢，方由
      身為立委助理之乙○○居間協助等情，如前述，惟原告並
      未將買賣土地之相關文件交付予乙○○，亦未授權乙○○
      得任意與他人締結買賣契約，揆諸前開說明，乙○○就系
      爭土地之買賣事宜，既無獨立之裁量權限，其介紹他人買
      受原告土地，應認僅係出於善意協助，要難遽認原告與乙○○間已就系爭土地之處分事宜，成立委任契約。
    2.又原告於偕同乙○○至鍾雲賜開設之米店當日，即決意以
      30,000元出售系爭土地，前已述及，而該30,000元是鍾雲
      賜所交付，亦為鍾雲賜及乙○○一致陳述在卷。鍾雲賜一
      再表示：當日其係送給原告30,000元，並非要向原告買土
      地（見93年度偵字第16600 號卷第55頁、95年度偵續字第
      118 號卷(一)第60頁、本院卷(一)第38頁），足證當日鍾雲賜
      雖交付原告30,000元，然該筆金錢並非其向原告買受系爭
      土地之對價。而甲○○表示：當日在米店沒有講好土地要
      賣給誰，後來其認為有利潤，隔天原告要補交土地相關資
      料時，其即與原告議定由其買受土地，其再將30,000元拿
      去還給鍾雲賜，其和原告談定買賣後再去找丁○，再將土
      地賣出等語（見本院卷(二)第46頁參照），鍾雲賜已證實甲○○事後確實交給其30,000元（見本院卷(一)第38頁），而
      原告亦坦認曾簽署確認已將系爭土地售予甲○○之收據（
      見本院卷(一)第291 頁），堪認甲○○前開陳述，並非虛妄
      。而原告雖於本院審理中陳稱在米店當日是決定將土地售
      予丁○（見本院卷(一)第291 頁），然丁○當日並未出現在
      米店，此為兩造及證人鍾雲賜一致指明，原告如何與不在
      場、且不相識之丁○締結土地買賣契約，已有可疑；況原
      告於前開刑案偵查中，已一再表明其係將系爭土地以30,
      000 元賣給甲○○（見93年度偵字第11670號卷第122頁、
      132 頁），且其曾簽署已將系爭土地售予甲○○並收訖價
      款之收據（見前開偵卷第45頁），益證原告係將系爭土地
      售予甲○○，而非丁○。原告臨訟方稱係將系爭土地售予
      丁○云云，要屬推諉之詞，委無足取。原告既已將土地售
      予甲○○，即無再委任甲○○處理出售系爭土地事宜之必
      要，原告主張其與甲○○間就出售土地事宜成立委任契約
      ，難認與事實相符，亦非可取。
    3.至甲○○雖曾出具切結書予丁○，記載：「茲代理丙○○
      所有台北市○○區○○段五小段321-1 地號土地出售案，
      今因查積欠稅計新臺幣約二十餘萬元正，本人允諾於 91.
      11.15 日以前代為繳納，絕不食言」等語（見本院卷(一)第
      301頁），另於出售系爭321-1土地之買賣契約書上，記載
      「賣方丙○○代表人甲○○」等語（見本院卷(一)第 298、
      299 頁），然查甲○○購得系爭土地後，並未受移轉登記
      成為系爭土地所有權人，而係直接向丁○兜售系爭土地，
      其為證明有處分系爭土地之權限，乃出具前開切結書，丁○以李傳光名義簽署土地買賣契約書後，逕將321、321-1
      地號土地所有權移轉登記予其覓得之後手買家等情，業據
      丁○陳明在卷（見本院卷(一)第292 頁參照），且與卷附土
      地異動索引所示之土地所有權異動情形相符（見士林地方
      法院卷第8-13頁參照），堪可信實。甲○○在原告未將系
      爭土地所有權移轉登記予伊之前，為取信丁○其確實有處
      分系爭土地之權限，乃於簽署前開切結書及土地買賣契約
      書時以原告之代理人自居，無非便宜措施，執此並不足以
      更異其與原告間就系爭土地所成立之法律關係，實為買賣
      契約之性質，原告徒以前開切結書及買賣契約書為據，主
      張其與甲○○間就系爭土地之處分，存有委任契約云云，
      為本院所不採。
    4.原告雖主張其與乙○○、甲○○間均就系爭土地處分事宜
      ，存有無償委任契約，彼等處理委任事務未盡必要注意義
      務，應依民法第544 條「受任人因處理委任事務有過失，
      或因逾越權限之行為所生之損害，對於委任人應負賠償之
      責」之規定，對其負損害賠償責任云云，然原告並未能證
      明其與乙○○、甲○○間有委任契約存在，如前述，前開
      主張即乏依據，亦不足取。
  (三)甲○○、丁○將系爭320、321-1地號土地所有權移轉登記予
    他人，並非不當得利，對原告無返還利益之責：
    1.按無法律上之原因而受利益，致他人受損害者，應返還其
      利益。雖有法律上之原因，而其後已不存在者，亦同，民
      法第179 條定有明文，如受利益具有法律上原因，即不構
      成不當得利。
    2.原告雖主張甲○○、丁○因系爭土地所有權移轉登記予他
      人受有利益，對其負有返還不當得利之責云云，然甲○○
      已以30,000元向原告購入系爭土地，依法原告即負有將系
      爭土地所有權移轉登記予甲○○或甲○○所指定之人之義
      務（民法第348條第1項、第758 條參照）。同理，甲○○
      嗣將系爭土地轉售予丁○，其即負有將系爭土地所有權移
      轉予丁○或丁○指定之人之義務。而丁○於前開刑案偵查
      中即已明確陳稱：其購買系爭土地，是因其中有道路用地
      ，其可將之轉售予有節稅需求者，需要節稅者會找代書創
      造共有，以共有物分割之方式節省增值稅後，就把土地捐
      出去，節省綜合所得稅等語（見95年度偵續字第118 號卷
      (二)第64頁），為達避稅目的，其自然必須減少土地過戶之
      次數，故甲○○乃配合將系爭土地所有權，自原告處直接
      移轉登記予丁○指定之人，核與常情無違。原告將系爭土
      地之所有權移轉登記予丁○指定之人，此舉就原告與甲○○間之買賣契約而言，核屬原告對甲○○履行移轉系爭土
      地所有權之義務；就甲○○與丁○間之買賣契約而言，則
      屬甲○○對丁○履行移轉系爭土地所有權之義務，是系爭
      土地所有權人由原告直接變動為丁○指定之人，雖省略原
      告將土地所有權移轉登記予甲○○，再由甲○○將之移轉
      登記予丁○之程序，仍不能謂甲○○及丁○為系爭土地之
      無權處分人。彼等基於因買賣契約取得之權利，據以處分
      系爭土地獲取利益，要屬具有法律上原因，並非不當得利
      ，原告主張彼等應依民法第179 條、第182條第1項規定返
      還所受利益云云，顯有誤認，亦不足採。
  (四)乙○○、甲○○、丁○無須連帶對原告負侵權行為損害賠償
    之責：
    1.按因故意或過失，不法侵害他人之權利者，負損害賠償責
      任。故意以背於善良風俗之方法，加損害於他人者亦同；
      數人共同不法侵害他人之權利者，連帶負損害賠償責任；
      不能知其中孰為加害人者，亦同，固為民法第184條第1項
      、第185條第1項所明定，惟以侵權行為為原因，請求賠償
      損害者，應就其權利被侵害之事實負立證之責，最高法院
      著有19年上字第38號判例可資參照。原告主張被告3 人共
      同對其施用詐術，對其誆稱系爭土地無價值，致其陷於錯
      誤賤賣土地云云，未能舉證證明之，如前述，所言要難遽
      信，則其請求被告3 人連帶對其負侵權行為損害賠償之責
      ，即難認有理。
    2.原告復主張甲○○身為土地代書，故意不告知原告系爭土
      地之公告現值，係屬故意隱匿交易之重要資訊，為消極隱
      匿之詐欺行為，應依民法第184條第1項前段規定負損害賠
      償責任云云。按地政士法第2 條雖規定：「地政士應精通
      專業法令及實務，並應依法誠信執行業務」，然此係針對
      地政士之業務執行所設規範，甲○○向原告買受系爭土地
      ，並非執行土地代書之業務，前開規定於本件即無適用餘
      地，原告執此規定，謂甲○○應較一般交易者有更高之告
      知義務云云，已非可採。況買賣契約之雙方當事人，利害
      關係相反，買受人本即欲以最優惠之價格購入，出賣人則
      欲以最高昂之價格賣出，此為事理之常，本質上即難期待
      其中一方會自行揭露對其有利之交易資訊。且依土地買賣
      契約之本質，賣賣標的物既為出賣人所有，出賣人理應較
      買受人有機會知悉市場行情及買賣標的物之現況，縱其不
      知標的物市價，亦得自土地登記謄本所示之公告現值、申
      報地價或自行訪價推知，尚不得謂買受人有向出賣人告知
      土地公告現值之義務。從而，即使甲○○於向原告買受系
      爭土地時，並未對原告告知系爭土地之公告現值，亦難認
      有何義務之違反，無故意過失可言，其自無須對原告負侵
      權行為損害賠償責任。
    3.原告另主張：甲○○、丁○無權處分系爭土地，復於未告
      知原告之情況下，擅自使用原告之印鑑章、印鑑證明等文
      件，辦理系爭土地之所有權移轉登記等法律行為，應負侵
      權行為損害賠償之責云云。然甲○○、丁○對系爭土地所
      有權之移轉，並非無權處分，前已詳論，原告前開主張實
      非有據。再者，原告將系爭土地出售予甲○○，本即須辦
      理所有權移轉登記，其坦認系爭土地所有權移轉所需資料
      ，如印鑑章、印鑑證明等文件，均由其交付予甲○○、丁○，足證其交付該等文件之目的，本即供彼等持以辦理所
      有權移轉登記所需手續，甲○○、丁○自有權持該等文件
      辦理相關手續。雖321 地號土地之所有權，在移轉登記予
      丁○指定之沈明宗、鄭武宏、鄭仁瑞及張如貞後，另辦理
      共有物分割等手續，此觀卷附異動索引即明（見士林地方
      法院卷第8-11頁），然先創造土地共有再予分割，實係丁○為節省土地增值稅之手段，此業據丁○陳明在卷（見本
      院卷(一)第292 頁），即使多辦此等手續，最終原告對該土
      地之所有權，仍全數移轉登記予丁○指定之人，是縱認原
      告對丁○如何辦理該等手續並不知情，然其並未因此受有
      損害，最終結果亦與其交付相關文件辦理所有權過戶之目
      的無違，難認甲○○、丁○等人持原告交付之相關文件辦
      理過戶手續之舉，係以不法手段侵害原告之權利，彼等即
      無須就此對原告負侵權行為損害賠償之責。
  (五)綜上所述，原告與乙○○、甲○○間無委任契約存在，自無
    須對原告負債務不履行損害賠償之責；又被告3 人均無原告
    所指詐欺情事，且甲○○、丁○復未無權處分系爭土地，原
    告對彼等並無侵權行為損害賠償請求權存在；又系爭土地所
    有權移轉登記予丁○指定之人，對甲○○、丁○而言，並非
    不當得利。準此，原告依民法第544條、第184條第1 項前段
    、第條第項、第179條、第182條第1 項等規定，請求被告連
    帶給付4,164,717 元，並加計自起訴狀繕本送達翌日起算之
    法定遲延利息，均無理由，不應准許；原告之訴既經駁回，
    其假執行之聲請即失所附麗，應併予駁回之。
  (六)本件事證已臻明確，兩造其餘主張及攻擊防禦方法，經本院
    逐一審酌認均不影響判決結果，爰不一一論述，附此敘明。
八訴訟費用負擔之依據：民事訴訟法第第78條。
中    華    民    國    97    年    4     月    21    日
                  民事第六庭    法  官  陳婷玉
以上正本係照原本作成
如對本判決上訴，須於判決送達後20日內向本院提出上訴狀
中    華    民    國    97    年    4     月    21    日
                                書記官  詹雪娥


司法院資訊處製作；財團法人民間司法改革基金會備份。
